臺灣高等法院刑事裁定
109年度聲再字第103號
再審聲請人
即受判決人  姚駿祥



代  理  人  張耀宇律師
            陳令軒律師
            李庭綺律師
上列再審聲請人即受判決人因違反貪污治罪條例等案件，對於本
院106年度上重訴字第28號，中華民國108年10月23日第二審確定
判決（原審案號：臺灣新北地方法院103年度訴字第247號；起訴
案號：臺灣新北地方檢察署101 年度偵字第31232號、102 年度
偵字第2109、2701、6424、6425、8311、8312、8313、8391、85
62、10305、20387、27099號；移送併辦案號：103年度偵字第81
28、8591、33043號），聲請再審，本院裁定如下：
    主  文
再審之聲請駁回。 
    理  由
一、按民國109年1月8日修正公布，同月10日施行之刑事訴訟法
    增訂第429條之2前段規定，聲請再審之案件，除顯無必要者
    外，應通知聲請人及其代理人到場，並聽取檢察官及受判決
    人之意見。本院已依法通知再審聲請人即受判決人姚駿祥（
    原名姚燕昌，於102年6月7日改名為姚鼎蒼，復於107年5 月
    9日再改名姚駿祥，下稱聲請人）及其代理人到場，並聽取
    檢察官、聲請人及其代理人之意見（本院聲再卷第192至第1
    94頁），合先敘明。
二、另「聲請再審，由判決之原審法院管轄。」刑事訴訟法第42
    6條第1項定有明文。聲請人因犯準私運管制物品進口及詐欺
    取財等罪，經本院以106年度上重訴字第28號判決分別判處
    罪刑，其中所犯準私運管制物品進口罪部分業經上訴至第三
    審，然詐欺取財罪部分（即上揭本院106年度上重訴字第28
    號判決事實欄㈢⒉及部分），為不得上訴第三審法院之罪，
    於本院判決時即已確定，故聲請人就本院上揭106年度上重
    訴字第28號判決事實欄㈢⒉及之詐欺取財罪部分（下稱「原
    確定判決」）聲請再審，本院自有管轄權，併予說明。
三、聲請意旨略以：
  ㈠原確定判決事實欄㈢⒉所指關於進口生鮮蓮藕漂白轉售涉嫌詐
    欺部分，對下列新事實、新證據漏未審酌，自構成刑事訴訟
    法第420條第1項第6款、第3項規定之再審事由：　　　
  ⒈本件生鮮蓮藕因含有多酚類物質氧化致發黑而非腐敗，且查
    業界實務上均以添加檸檬酸係為抑制多酚酵素活性以延緩蓮
    藕持續氧化，並祛除蓮藕本身之鎮斑，此並有大陸國家知識
    產權局專利申請字號00000000000文件及檸檬酸對鮮切蓮藕
    酶促褐變的影響研究可稽（再證1及再證2）。另同案被告顏
    輝燦於102年1月8日廉政署詢問及同案被告陳秋吟於同日廉
    政署詢問及檢察官偵訊時亦多次提及蓮藕發黑並非腐壞，而
    原審判決對此等足認聲請人應受無罪判決之新證據、新事實
    漏未審酌。
　⒉同案被告顏輝燦、陳秋吟、小盤商「阿庭」等均知悉聲請人
    出售之蓮藕使用檸檬酸醃製，並同意以遠低於市價之價格購
    買，顯然知悉系爭蓮藕品質較差，渠等並無受騙之意明顯，
    原確定判決對此等新事實亦漏未審酌。
　㈡原確定判決事實欄所指關於進口乾白木耳留有農藥殘餘轉售
    他人涉嫌詐欺罪部分，對於下列新事實、新證據漏未審酌，
    同有構成刑事訴訟法第420條第1項第6款、第3項規定之再審
    事由：　　　
　⒈共同被告林沛淇於原審108年9月11日以證人身分具結作證稱
    ：伊不知前後2批白木耳是同1批，足證聲請人應為無罪判決
    ；另原審於108年9月11日傳訊行政院衛生署食品藥物管理局
    （現改制為行政院衛生福利部食品藥物管理署，下稱食藥署
    ）人員王信斌到庭作證，也未查得該署於檢驗進口物品時，
    有何不妥或疏漏之處。若本案前後2次運送進口之乾白木耳
    是同一批，為何第一批驗出農藥過量殘餘而被擋下無法入關
    ，但第二批乾白木耳卻無過量農藥殘餘因而過關？既是同一
    批乾白木耳，依經驗法則及邏輯判斷，只有2種情形存在，
    若非二批乾白木耳為不同批之貨物，另一種情形是食藥署當
    時檢驗之人員受賄未予檢驗而讓其過關。但迄今檢察官並未
    查出當天檢驗該批乾白木耳之食藥署人員有受賄之罪嫌並提
    起公訴，是聲請人前後進口的二批乾白木耳，根本是不同批
    。聲請人於原審辯護理由狀中即為上述主張，惟原確定判決
    對上開足以影響判決之新事實、新證據未予審酌。
　⒉聲請人於101年6月4日以富國宏實業有限公司（址設桃園市○○
    區○○路00號6 樓之4，該公司已於103年9月18日由經濟部廢
    止公司登記，下稱富國宏公司）名義進口乾白木耳425箱（
    淨重3825公斤）既經食藥署檢驗無農藥殘餘合格通過，再經
    財政部關稅總局臺中關稅局（已改制為財政部關務署臺中關
    ，以下簡稱臺中關）檢驗合法並課稅完畢准予通關，依政府
    機關審核信賴原則，聲請人認為富國宏公司進口之上開425
    箱乾白木耳即為合法貨物，當然可以販售予一般消費者及盤
    商，此見解同有臺灣新北地方法院檢察署101年度偵字第166
    13、20516號不起訴處分書之理由可佐。原確定判決對上開
    足以影響判決之新事實未予審酌。
四、按有罪判決確定後，因發現新事實或新證據，單獨或與先前
    之證據綜合判斷，足認受有罪判決之人應受無罪、免訴、免
    刑或輕於原判決所認罪名之判決者，為受判決人之利益，得
    聲請再審。前開所稱新事實或新證據，指判決確定前已存在
    或成立而未及調查斟酌，及判決確定後始存在或成立之事實
    、證據，刑事訴訟法第420條第1項第6款、第3項定有明文。
    準此，如經法院「調查」、「斟酌」過之證據，即非上開條
    文所指之新證據（最高法院108年度台抗字第42號裁定參照
    ）。又刑事訴訟法第420條第1項第6款「因發現新事實、新
    證據，單獨或與先前之證據綜合判斷，足認受有罪判決之人
    應受無罪、免訴、免刑或輕於原判決所認罪名之判決」係修
    法後放寬條件限制，承認「罪證有疑、利歸被告」原則，並
    非祇存在法院一般審判之中，而於判罪確定後之聲請再審，
    仍有適用，不再刻意要求受判決人（被告）與事證間關係之
    新穎性，而應著重於事證和法院間之關係，亦即祇要事證具
    有明確性，不管其出現係在判決確定之前或之後，亦無論係
    單獨（例如不在場證明、頂替證據、新鑑定報告或方法），
    或結合先前已經存在卷內之各項證據資料，予以綜合判斷，
    若因此能產生合理之懷疑，而有足以推翻原確定判決所認事
    實之蓋然性，即已該當。申言之，各項新、舊證據綜合判斷
    結果，不以獲致原確定判決所認定之犯罪事實，應是不存在
    或較輕微之確實心證為必要，而僅以基於合理、正當之理由
    ，懷疑原已確認之犯罪事實並不實在，可能影響判決之結果
    或本旨為已足。縱然如此，不必至鐵定翻案、毫無疑問之程
    度；但反面言之，倘無法產生合理懷疑，不足以動搖原確定
    判決所認定之事實者，仍非法之所許，從而，聲請人依憑其
    片面、主觀所主張之證據，無論新、舊、單獨或結合其他卷
    存證據觀察，綜合判斷之評價結果，如客觀上尚難認為足以
    動搖第二審確定判決所認定之事實者，無准許再審之餘地（
    最高法院104年度台抗字第125號裁定參照）。至聲請再審之
    理由，如僅對原確定判決認定事實之爭辯，或對原確定判決
    採證認事職權之行使，任意指摘，或對法院依職權取捨證據
    持相異評價等情，原審法院即使審酌上開證據，亦無法動搖
    原確定判決，自非符合此條款所定提起再審之要件（最高法
    院106年度台抗字第838號裁定參照）。
五、經查：
　㈠原確定判決就事實欄㈢⒉，認定聲請人就腐敗變質之進口生鮮
    蓮藕以檸檬酸浸泡，加工漂白後轉售，所為詐欺取財部分：
　⒈原確定判決係綜合證人即同案被告陳秋吟、顏輝燦於原審審
    理時之證述、聲請人與同案被告陳秋吟之通訊監察譯文、同
    案被告張少咪與陳秋吟之通訊監察譯文、同案被告連筱嵐於
    101年6月12日所拍攝，並以電子郵件寄送予大陸「閻海鷹」
    （聲請人購買系爭蓮藕之來源）有關如原確定判決附表四編
    號3所示之蓮藕發黑照片、聲請人所擔任實際負責人之鼎霖
    開發貿易有限公司（下稱鼎霖公司）對帳單等證據資料，認
    定聲請人就原確定判決事實㈢⒉即附表四編號3所示之蓮藕，
    因已有果肉發黑、腐敗變質之情形，仍與共同被告顏輝燦及
    陳秋吟以檸檬酸浸泡漂白後販售予不特定之消費者，而犯修
    正前刑法第339條第1項之詐欺取財罪犯行。經查原確定判決
    所為論述俱與卷證相符，業經本院核閱全卷確認無訛，且上
    開論斷並未違背經驗法則與論理法則，亦無證據漏未調查審
    酌之情形。
　⒉聲請意旨主張原確定判決就再證1、2等新證據及同案被告顏
    輝燦、陳秋吟供述蓮藕發黑並非腐壞暨同案被告顏輝燦、陳
    秋吟、小盤商「阿庭」等未受詐騙之新事實等足以構成聲請
    人無罪之重要事證漏未審酌，爰依刑事訴訟法第420條第1項
    第6款、第3項規定聲請再審云云，惟查：
　⑴聲請意旨所提出之再證1：大陸國家知識產權局專利申請字號
    00000000000文件及再證2：檸檬酸對鮮切蓮藕酶促褐變的影
    響研究論文，固未經原確定判決予以審酌在卷，前此亦未經
    聲請人提出，而合於「新規性」要件。另同案被告顏輝燦、
    陳秋吟於廉政署或偵訊時之供述，則因聲請人於原審審理時
    主張不具證據能力，而未經採犯罪證據。惟就本案蓮藕確有
    浸泡檸檬酸之客觀事實，業據原確定判決為相同認定（原確
    定判決第65頁第2行至第67頁第20行）。又依同案被告連筱
    嵐於101年6月12日所拍攝，並以電子郵件寄送予大陸「閻海
    鷹」有關如原審判決附表四編號3所示之蓮藕發黑照片，照
    片中明顯可見蓮藕之表皮均已發黑，果肉亦有自內部發黑及
    白色片狀物覆蓋於外層之現象，已非「鮮切蓮藕」。且同案
    被告顏輝燦、陳秋吟於廉政署之供述及檢察官訊問時，亦供
    稱本案蓮藕確有14箱發黑情事，佐以卷附上揭通訊監察譯文
    ，同案被告陳秋吟亦向聲請人陳稱：「剛剛拆1 箱要拍照，
    結果『裡面都變黑』了，而且都沒真空很嚴重。怎麼漂？都黑
    到肉了」等語；且同案被告陳秋吟於原審審理時以證人身分
    另詳予證稱：101年6月6日那批蓮藕（即如附表四編號3所示
    ），有一部分已經反黑，就是碰撞到變黑，如果變的很黑就
    丟掉，如果是可以洗，就用檸檬酸洗一下，通訊譯文中說到
    的「漂白」，就是用檸檬酸洗，如果變黑很嚴重就會直接丟
    掉等語，及同案被告顏輝燦於原審同日審理時亦以證人身分
    再詳為證稱：伊於101年3月至6月委託聲請人自大陸進口3批
    蓮藕，同年6月6日伊去冰庫有看到14箱蓮藕發生「反黑」現
    象，聲請人說可以用的不要浪費，就把可以用的挑起來，會
    先用檸檬酸泡，過水處理後拿去市場拍賣，「黑的」、「撞
    傷的」會丟掉，伊拆真空包之後，一打開有撞傷，幾乎就是
    「壞掉」，會「反黑」，所謂的「反黑」就是有1 片稍微黑
    黑的，「壞掉」就是撞傷，如果蓮藕發霉、腐敗就是長霉菌
    ，長霉菌的樣子就是「發黑」，上面有一層白白的，所以「
    撞傷」、「發黑」、「腐敗」是近似的，伊認為蓮藕「撞傷
    」、「發黑」就是「壞掉了」，嚴重發黑的蓮藕是丟掉，輕
    微發黑的蓮藕則是泡檸檬酸等語。佐以上揭原審判決附表四
    編號3所示之蓮藕發黑照片中所見之蓮藕之表皮均已發黑，
    果肉亦有自內部發黑及白色片狀物覆蓋於外層之現象，確有
    如同案被告顏輝燦所述「反黑」、「一層白白的」等「壞掉
    」之情形，從外觀亦可認定該批蓮藕確有果肉發黑、腐敗變
    質，品質實與新鮮、適於食用之蓮藕有異，自不得逕以檸檬
    酸漂白後販售予不特定消費者。此業據原確定判決就證據取
    捨之理由詳為論斷(原確定判決第65頁第2行至第67頁第20行
    )。是聲請人雖提出上揭證據資料並擷取同案被告顏輝燦、
    陳秋吟之部分陳述，片面主張僅係將蓮藕氧化物祛除，惟該
    等事證雖能證明使用檸檬酸能抑制多酚酵素活性以延緩蓮藕
    持續氧化、祛除蓮藕本身鎮斑；惟結合其他卷存證據觀察，
    仍不足以動搖原確定判決所認定本件蓮藕已見腐敗變質，聲
    請人以檸檬酸浸泡，加工漂白後轉售之客觀事實，是聲請人
    上開所提出之證據資料，自不符合刑事訴訟法第420條第1項
    第6款所指新事實、新證據所應具備之「確實性」，自不得
    據此為再審聲請事由。
　⑵另原確定判決亦詳予認定聲請人將品質異於新鮮、適於食用
    之蓮藕逕以檸檬酸漂白後以拍賣方式販售，致使「不知情之
    不特定消費者」陷於錯誤而購買，且同案被告陳秋吟、顏輝
    燦，同屬共犯，本件受詐欺對象應為不特定消費者之事實，
    已如前述。聲請人仍空言並片面主張原確定判決未就「同案
    被告顏輝燦、陳秋吟等均知悉本案蓮藕品質較差，渠等並無
    受騙之意」云云之新事實予以審酌，逕就原確定判決認定之
    事實任意指摘，並為相異之主張，仍非適法之再審聲請事由
    。
　㈡原確定判決就事實欄，認定聲請人將農藥殘留超過法定容許
    值之進口乾白木耳轉售他人，所為詐欺取財部分：
　⒈原確定判決係綜合聲請人、證人即同案被告盧貴堂、盧旭威
    、方庭新、連筱嵐、林沛淇之供、證述、證人即食藥署檢驗
    人員王信斌之證述、原確定判決附表六編號1至3所示之進口
    報單、101年4月27日到貨通知書、築基有限公司（址設臺北
    市○○區○○○路0段00號10樓之2 ，該公司已於103年6 月26日
    解散，下稱築基公司）101年4月27日進口白木耳明細、如附
    表六編號1 所示之進口報單通關流程查詢、食藥署輸入食品
    及相關產品檢驗不符合通知書、108年8月16日回函；101年5
    月16、17日裝船通知書及電子郵件、富國宏實業有限公司（
    址設桃園市○○區○○路00號6樓之4，該公司已於103年9月18日
    由經濟部廢止公司登記，下稱富國宏公司）傳真明細、輸入
    食品報驗申請書、進口食品基本資料申報表、富國宏公司10
    1年6月7日進口白木耳明細、如附表六編號3所示之進口報單
    通關流程查詢資料、如附表六編號3所示之白木耳出庫對帳
    單、鼎霖開發貿易有限公司（原春林開發貿易有限公司，原
    公司所在地址設臺北市○○區○○○路0 段00號11樓之1，原登記
    負責人為王秀密，嗣後公司名稱變更為鼎霖開發貿易有限公
    司，公司所在地變更為新北市○○區○○路0段000號16樓之14，
    登記負責人變更為劉添旺，該公司已於105年1月20日解散，
    下稱鼎霖公司）對帳單、法務部廉政署搜索扣押筆錄暨扣押
    物品目錄表、行政院農業委員會農業藥物毒物試驗所102年2
    月20日藥試殘字第1022600727號函暨檢驗報告、同案被告連
    筱嵐與林沛淇之通訊監察譯文、聲請人與同案被告盧貴堂之
    通訊監察譯文、同案被告連筱嵐與此次為大陸地區出貨乾白
    木耳之農產品公司辦理出口業務之大陸籍成年女子「顧雪珍
    」之通訊監察譯文、聲請人與安排系爭乾白木耳於香港進行
    換櫃、轉運事宜之大陸籍成年男子「邱老闆」之通訊監察譯
    文、同案被告連筱嵐與為本件系爭乾白木耳於臺中關更換貨
    櫃之世邦國際集運幫股份有限公司（下稱世邦公司）承辦人
    「陳小姐」之通訊監察譯文、同案被告連筱嵐與盧旭威之通
    訊監察譯文、同案被告連筱嵐與盧貴堂之通訊監察譯文等證
    據資料，認定聲請人確有如事實欄所示，進口如原確定附
    表六編號1所示之乾白木耳，因採樣檢驗發現農藥殘留超過
    法定容許值，而與同案被告盧貴堂、盧旭威、方庭新、林沛
    淇及共同被告連筱嵐共同將該批乾白木耳退運至香港後，將
    同批農藥殘留超標之乾白木耳再次進口通關，並販售予不知
    情之黃裕程、不詳貨主及不特定之消費者，而有共同詐欺取
    財犯行。經查原確定判決所為論述俱與卷證相符，業經本院
    核閱全卷確認無訛，且上開論斷並未違背經驗法則與論理法
    則，亦無證據漏未調查審酌之情形。
　⒉聲請意旨主張依證人即同案被告林沛淇、食藥署人員王信斌
    於審理中之證述，得以證明聲請人前後進口的二批乾白木耳
    非同批、第二批進口之乾白木耳既經食藥署檢驗合格，再經
    臺中關課稅完畢通關，基於信賴保護原則，聲請人當可售出
    ，此亦有相關他案不起訴處分書為相同認定依據可佐，原確
    定判決就此等足以影響判決之新事實、新證據未予審酌。然
    查：　　　
　⑴原確定判決就聲請人進口如原確定附表六編號1所示之乾白木
    耳後，因採樣檢驗發現農藥殘留超過法定容許值，而與同案
    被告盧貴堂、盧旭威、方庭新、林沛淇及共同被告連筱嵐共
    同將該批乾白木耳退運至香港後，復將同批農藥殘留超標之
    乾白木耳再次進口通關，並販售予不知情之黃裕程、不詳貨
    主及不特定之消費者等之詐欺取財事實，於判決理由中說明
    綦詳，並指述依據之證據資料，另就證人即食藥署人員王信
    斌、同案被告林沛淇於審理中之證述經斟酌後何以不足以為
    有利於聲請人之認定依據之理由論述明確（原確定判決第74
    頁第16行至第87頁第8行），是聲請意旨所指證人即同案被
    告林沛淇、食藥署人員王信斌於審理中之證述，均業經原確
    定判決調查斟酌，且該等證據資料亦不具備可合理懷疑得以
    動搖原確定判決所認定之事實，欠缺「足以影響判決之新事
    實、新證據」所要求之「新規性」、「確實性」，而與刑事
    訴訟法第420條第1項第6款所規定之再審要件不相符。
　⑵又聲請人第1、2次進口之乾白木耳實為同一批，業如前述，
    且聲請人為免第2次進口之乾白木耳再次遭採樣檢驗發現農
    藥殘留超過法定容許值，進而指示同案被告連筱嵐聯繫後，
    另將外箱預先作有記號「2」且標示10KG之農藥未超標有機
    白木耳共10箱，放置在貨櫃口右側供海關查驗採樣通過，進
    而將同批農藥殘留超標之乾白木耳再次進口通關等情，同經
    原確定判決於理由中說明綦詳，除指述依據之證據資料，並
    論述先後2次檢驗農藥成分雖不近相同，無礙於聲請人犯行
    之認定（原確定判決第74頁第16行至第87頁第8行）。聲請
    人明知上情，仍就原確定判決依職權取捨證據為相異評價，
    並空口主張應受信賴保護，此與再審聲請要件並不相符。至
    聲請人提出其他案件之不起訴處分書認定依據，與本件聲請
    人上開將同批農藥殘留超標之乾白木耳再次進口通關，並刻
    意以事先作有記號之農藥未超標有機白木耳放置在貨櫃口右
    側供海關查驗採樣通過之事實迥異，同不足以動搖原確定判
    決所認定之事實，仍不符刑事訴訟法第420條第1項第6款所
    規定新事實、新證據之「確實性」再審要件。
六、綜上所述，本件聲請意旨，主張原確定判決符合刑事訴訟法
    第420條第1項第6款、第3項規定聲請再審之要件，惟所提出
    之新證據包含再證1及再證2等，不論單獨或與其他證據綜合
    判斷，均不足以動搖原確定判決所為之事實認定，而不具「
    確實性」，另聲請人主張原審未斟酌其於原始審理中所主張
    之事實，或已業經原確定判決調查斟酌，且該等證據資料亦
    不具備可合理懷疑得以動搖原確定判決所認定之事實，同欠
    缺「新規性」、「顯著性」。從而，本件聲請不符刑事訴訟
    法第420條第1項第6款、第3項之要件，為無理由，應予駁回
    。
七、據上論斷，依刑事訴訟法第434條第1項，裁定如主文。
中　　華　　民　　國　　109 　年　　9 　　月　　10　　日
                  刑事第十五庭  審判長法　官  劉興浪
                                      法　官  林怡秀
                                      法　官  古瑞君
以上正本證明與原本無異。
不得抗告。
                                      書記官  林君縈
中　　華　　民　　國　　109 　年　　9 　　月　　10　　日